---
title: "1. Adatok beolvasása és kiírása"
subtitle: |
  | Kurzus: Programozás I. 2. óra
author: |
  | Oktató: Balogh Kitti kttblgh@gmail.com
date: "Időpont: 2017-02-21"
output: html_document
---

```{r setup, include=FALSE}
knitr::opts_chunk$set(echo = TRUE)
knitr::opts_knit$set(root.dir = '../../')
```

## Vázlat

- [R-hez, package-ekhez tartozó adatfájlok](#r-hez, package-ekhez-tartozo-adatfajlok)
- [CSV-k, TSV-k](#csv-k-tsv-k)
- [Excel fájlok](#excel-fajlok)
- [SAV fájlok](#sav-fajlok)
- [DTA fájlok](#dta-fajlok)
- [Egyéb statisztikai programok](#egyeb-statisztikai-programok)
- [Adatbázisok](#adatbazisok)
- [R bináris fájlok](#r-binaris-fajlok)
- [Irodalom](#irodalom)

## R-hez, package-ekhez tartozó fájlok
- az R és néhány package a függvényeken kívül adatfájlokat is tartalmaz
- az R alap és a betöltött package-ek datasetjeit a ```data()``` függvény argumentumok nélküli megadásával nézhetjük meg
- a ```data(package = "packagename")``` adott package datasetjeit adja meg

```{r ggplot2, echo = TRUE}
#----R-hez, package-ekhez tartozó adatfájlok------------------------------------

## R alap datasetjei
# RStudio-ban külön ablakban nyílik meg
data()

## iris dataset
# R-hez tartozó dataset, mint pl. az mtcars is
# iris dataset betöltése 
data(iris)
head(iris)

## diamonds dataset
# ggplot2 package-hez tartozó dataset
# ggplot2 installálása, ha szükséges, majd behívás
if (!("ggplot2" %in% installed.packages())){
  install.packages(ggplot2)
}
library(ggplot2)

# ggplot2 datasetjei
# RStudio-ban külön ablakban nyílik meg
data(package = "ggplot2")

# diamonds data set betöltése
data(diamonds)
head(diamonds)

## loldata datasetjei
# loldata installálása, behívása
if (!("devtools" %in% installed.packages())){
  install.packages(devtools)
}
if (!("loldata" %in% installed.packages())){
  devtools::install_github("tadaadata/loldata")
}
library(loldata)

# loldata datasetjei
# RStudio-ban külön ablakban nyílik meg
data(package = "loldata")
```
## CSV-k, TSV-k
- táblázatos formában lévő adatok
- csv: comma separated file
- tsv: tab separated file
- a csv szeparátora általában vagy "," vagy ";"
- bár van külön ```read.csv``` és ```read.delim``` függvény a csv-k, illetve a tsv-k beolvasásához, a legegyértelműbb, ha ```read.table```-t használunk az argumentumok megadásával
- a behívott fájl egy data frame lesz
- kiíráshoz a ```write.table``` függvényt használjuk

### Megjegyzések szöveges adatokat tartalmazó fájlokhoz
- Ha van szöveges adat egy adatfájlban, a legjobb, ha tsv-ként mentjük el, mert vessző és pontosvessző könnyen előfordulhat a szövegekben. Ha mégis ilyen fájllal kell dolgoznunk, használjuk a ```read.delim2```-t vagy a ```read.csv2```-t a behíváshoz. 
- Lehetőleg UTF-8 karakterkódolású fájlokkal dolgozzunk, főleg, ha van az angol abc-től eltérő betű az oszlopnevekben vagy a szöveges adatokban. Erre a fájlok beolvasásánál is figyeljünk oda és adjuk meg külön argumentumként.
- A ```read.table``` és társai a szöveges adatokat automatikusan factor-ként hívják be. Ezt a "stringsAsFactors = FALSE" argumentum megadásával lehet megelőzni, ami ráadásul gyorsít is a beolvasáson. (Ugyanez az argumentum egyébként a "data.frame" függvény esetében is működik.)

```{r, echo = TRUE}
#----CSV-k, TSV-k beolvasása, kiírása-------------------------------------------

# iris csv beolvasása
iris_csv <- read.table(file = "data/iris_import/iris.csv", header = T, sep = ",",
                       dec = ".", fileEncoding = "utf-8")

# iris tsv beolvasása
iris_tsv <- read.table(file = "data/iris_import/iris.tsv", header = T, sep = "\t",
                       dec = ".", fileEncoding = "utf-8")

# data frame-ek első 5 sora
head(iris)
head(iris_csv)
head(iris_tsv)

# felesleges data frame-ek törlése
rm(iris_csv)
rm(iris_tsv)

# csv kiírása
# új data frame a setosa faj adataival
setosa <- subset(iris, Species == "setosa")
write.table(setosa, file = "data/iris_export/setosa.csv", sep = ",", row.names = F,
            fileEncoding = "utf-8")

# tsv kiírása
# új data frame a versicolor faj adataival
versicolor <- subset(iris, Species == "versicolor")
write.table(versicolor, file = "data/iris_export/versicolor.tsv", sep = "\t", 
            row.names = F, fileEncoding = "utf-8")

# felesleges data frame-ek törlése
rm(setosa)
rm(versicolor)
```

## Excel fájlok
- habár sokat használt fájlformátum, nehézkes a kezelése, ezért inkább mentsünk csv-be vagy tsv-be Excelből, és úgy hívjuk be a fájlt
- persze vannak package-ek Excel fájlok beolvasásához (```gdata```, ```XLConnect```, ```xlsReadWrite``` stb.), erről [itt](https://www.r-bloggers.com/read-excel-files-from-r/){target="_blank"} tudtok olvasni
- de van egy univerzálisabb és könnyebb kezelhetőséget adó package, a [rio](https://cran.r-project.org/web/packages/rio/vignettes/rio.html){target="_blank"}, ami összegyűjti több package függvényét és lehetővé teszi az általánosan használt fájlformátumok egységes importját, exportját és konvertálását
- a beolvasott adatfájlok data.frame-ek lesznek

```{r rio, echo = TRUE}
#----Excel fájlok beolvasása, kiírása-------------------------------------------

# rio package installálása, ha szükséges, majd behívása
if (!("rio" %in% installed.packages())){
  install.packages(rio)
}
library(rio)

# iris xlsx beolvasása
iris_xlsx <- import(file = "data/iris_import/iris.xlsx")

# data frame-ek első 5 sora
head(iris)
head(iris_xlsx)

# xlsx kiírása
# új data frame a virginica faj adataival
virginica <- subset(iris, Species == "virginica")
export(virginica, "data/iris_export/virginica.xlsx")

# felesleges data frame-ek törlése
rm(iris_xlsx)
rm(virginica)
```

## SAV fájlok
- sav fájlt a ```haven``` és a ```foreign``` package-ek segítéségével is be lehet olvasni
- az egyszerűség kedvéért mi a ```rio``` package-nél maradunk, ami egyébként ennek a két package-nek a függvényeit használja fel
- a beolvasott adatfájlok data.frame-ek lesznek

```{r, echo = TRUE}
#----SAV fájlok beolvasása, kiírása---------------------------------------------

# rio package installálása, ha szükséges, majd behívása
# if (!("rio" %in% installed.packages())){
#   install.packages(rio)
# }
# library(rio)

# iris sav beolvasása
iris_sav <- import(file = "data/iris_import/iris.sav")

# data frame-ek első 5 sora
head(iris)
head(iris_sav)

# sav kiírása
# új data frame a setosa faj adataival
setosa <- subset(iris_sav, Species == 1)
export(setosa, "data/iris_export/setosa.sav")

# felesleges data frame-ek törlése
rm(iris_sav)
rm(setosa)
```

## DTA fájlok
- dta fájlt a ```haven``` és a ```foreign``` package-ek segítéségével is be lehet olvasni
- az egyszerűség kedvéért mi a ```rio``` package-nél maradunk, ami egyébként ennek a két package-nek a függvényeit használja fel
- a beolvasott adatfájlok data.frame-ek lesznek

```{r, echo = TRUE}
#----DTA fájlok beolvasása, kiírása---------------------------------------------

# rio package installálása, ha szükséges, majd behívása
# if (!("rio" %in% installed.packages())){
#   install.packages(rio)
# }
# library(rio)

# iris dta beolvasása
iris_dta <- import(file = "data/iris_import/iris.dta")

# data frame-ek első 5 sora
head(iris)
head(iris_dta)

# dta kiírása
# új data frame a setosa faj adataival
setosa <- subset(iris_dta, iris == 1)
export(setosa, "data/iris_export/setosa.dta")

# felesleges data frame-ek törlése
rm(iris_dta)
rm(setosa)
```

## Egyéb statisztikai programok
- a ```rio``` package-ben lehetőség van még további statisztikai programok fájljainak beolvasására, pl. SAS, Minitab, Systat, de export nem mindegyiknél van
- az import a sav és dta fájloknál látott módon működik

## Adatbázisok
- az R nem hatékony nagyon nagy adatmennyiség manipulálására, ugyanis mindent a memóriában végez
- ilyenkor praktikus adatbázisokat, relációs adatbázisokat használni, amik hatékonyabban tárolják az adatokat, gyorsabb manipulálásra adnak lehetőséget

```{r, echo = TRUE}
#----SQlite fájlból adatbeolvasás-----------------------------------------------

# RSQLite package installálása, ha szükséges, majd behívása
if (!("RSQLite" %in% installed.packages())){
  install.packages(RSQLite)
}
library("RSQLite")

# kapcsolódás az sqlite fájlhoz
RSQLite::SQLite()
drv <- SQLite()
con <- dbConnect(drv, dbname = "data/iris_import/iris.sqlite")

# táblák listája
tables <- dbListTables(con)

# Iris tábla kiválasztása
iris_sqlite <- dbGetQuery(con, 'select * from Iris')
head(iris_sqlite)

# setosa faj adatainak kiválasztása az Iris tábláról
setosa <- dbGetQuery(con, "SELECT * from Iris WHERE Species == 'Iris-setosa'")
setosa

# lekapcsolódás
dbDisconnect(con)

# felesleges data frame-ek törlése
rm(iris_sqlite)
```

## R bináris fájlok
- bármilyen R objektumot (adat, függvény, változó...) kimenthetünk rdata formátumba
- tök hasznos tud lenni, ha pl. lefuttattunk egy modellt, ami több órán, napon keresztül futott


```{r, echo = TRUE, error = TRUE}
#----R bináris fájlok kiírása, beolvasása---------------------------------------

# iris dataset kiírása rdata-ba
save(setosa, file = "data/iris_export/setosa.rdata")

# iris változó törlése
rm(setosa)
head(setosa)

# iris rdata beolvasása
load("data/iris_export/setosa.rdata")
head(setosa)
```

## Irodalom
- Lander 6.1-6.8
- [R I/O manual](https://cran.r-project.org/doc/manuals/r-release/R-data.html){target="_blank"}
- [rio package](https://cran.r-project.org/web/packages/rio/vignettes/rio.html){target="_blank"}